臺灣高等法院高雄分院刑事判決　　　　99年度上訴字第1781號
上　訴　人　臺灣高雄地方法院檢察署檢察官
上　訴　人
即　被　告　鄭義忠
選任辯護人　吳麗珠律師
　　　　　　湯金全律師
　　　　　　湯東穎律師
上列上訴人因被告妨害性自主案件，不服臺灣高雄地方法院99年
度訴字第846 號中華民國99年9 月9 日第一審判決（起訴案號：
臺灣高雄地方法院檢察署97年度偵字第17702 號），提起上訴，
本院判決如下：
     主  文
上訴駁回。
    事  實
一、鄭義忠係中華郵政股份有限公司郵務士，因送信途中常至代
    號0000-0000 號（民國69年7 月間出生，真實姓名、年籍詳
    卷，下稱Ａ女）之母即代號0000-0000A號（下稱Ｂ女) 所經
    營位於高雄市○○區○○路（地址詳卷）之檳榔攤購買飲料
    並休息聊天，進而認識在檳榔攤內幫忙之Ａ女，且於接觸過
    程中察知A 女對外界知覺理解能力較常人差，為中度智障之
    心智缺陷者。嗣鄭義忠於97年5 月23日下午2 時30分至40餘
    分內某時，於送信途中經過上開檳榔攤，Ｂ女乃請求代為寄
    送信件1 封，惟因該信件尚未黏貼郵票，Ｂ女即要求在檳榔
    攤內之Ａ女步行返回位於檳榔攤旁巷內約50公尺距離之住處
    內（地址詳卷）拿取漿糊，鄭義忠亦旋即騎乘機車進入該條
    巷子送信，嗣行至Ａ女住處門口，見Ａ女單獨在家，認其單
    純可欺，竟基於強制猥褻之犯意，未經Ａ女同意，擅自推門
    進入上開處所客廳後，先出手抓住Ａ女左手，並故意睜眼瞪
    視Ａ女，而以此強暴及違反Ａ女意願之方式，致Ａ女心生畏
    懼，不敢反抗，鄭義忠乃逕以右手拉下Ａ女所穿著牛仔褲之
    拉鏈後，以右手伸入Ａ女內褲內撫摸其陰部，並拉下自己褲
    子拉鏈裸露性器，對Ａ女為猥褻行為得逞。嗣Ｂ女驚覺鄭義
    忠進入巷內後，二人均遲未返回檳榔攤，遂撥打電話至住處
    詢問Ａ女，鄭義忠當場以手勢要求Ａ女不要張揚並囑附A 女
    「不要講」( 台語) 後離去。俟Ａ女返回檳榔攤後，Ｂ女見
    Ａ女全身冒汗驚魂未定，經詢問Ａ女始悉上情。
二、案經Ａ女及Ｂ女訴由高雄市政府警察局楠梓分局移送臺灣高
    雄地方法院檢察署檢察官偵查起訴。
    理  由
一、證據能力：
  (一)按被告以外之人於偵查中向檢察官所為陳述，除顯有不可信
    之情況者外，得為證據，刑事訴訟法第159 條之1 第2 項定
    有明文。偵查中對被告以外之人所為之偵查筆錄，性質上係
    屬傳聞證據。惟現階段刑事訴訟法規定檢察官代表國家偵查
    犯罪、實施公訴，依法其有訊問被告之權，證人且須具結，
    而實務運作時，檢察官偵查中向被告以外之人所取得之陳述
    ，原則上均能遵守法律規定，不致違法取供，其可信度極高
    。本件被告鄭義忠及辯護人雖認證人即告訴人Ａ女及Ａ女之
    母Ｂ女於偵查中證言無證據能力，然證人Ａ女及Ｂ女於97年
    7 月3日偵查中檢察官均以證人身分予以訊問，並經依法具
    結在卷，並無證據顯示檢察官在偵查時有不法取供之情形，
    亦查無證據顯示有顯不可信之情況，且於原審審理時到庭結
    證，而經被告及辯護人對質、詰問，是被告之對質、詰問權
    業已獲充分保障。揆諸前揭說明，上開證人於97年7月3日偵
    查中之證述，均具有證據能力。至於97年12月18日檢察官係
    以告訴人之身分傳喚Ａ女及Ｂ女到庭陳述，並未依法具結，
    依上開說明，自應認無證據能力。
  (二)次按鑑定人由審判長、受命法官或檢察官就下列之人選任一
    人或數人充之：「一、就鑑定事項有特別知識經驗者。二、
    經政府機關委任有鑑定職務者。」；鑑定人應於鑑定前具結
    ，其結文內應記載必為公正誠實之鑑定等語；證人、鑑定人
    依法應具結而未具結者，其證言或鑑定意見，不得作為證據
    ，刑事訴訟法第198 條、第202 條、第158 條之3 分別定有
    明文。本件雖曾委請國立高雄師範大學復健諮商研究所之陳
    靜江教授，鑑定被害人Ａ女是否因身心狀況不能或不知抗拒
    性交、猥褻行為，及其是否能理解性行為之意義，然本件既
    係屬委請就鑑定事項有特別知識經驗之陳靜江教授為鑑定，
    依前揭規定，其於鑑定前即應具結，本件陳靜江教授既未依
    法踐行具結程序，其出具之書面鑑定意見難認已具備合法之
    證據能力，自不得作為證據。
  (三)又被告以外之人於審判外之言詞或書面陳述，除法律有規定
    者外，不得作為證據，刑事訴訟法第159 條第1 項規定定有
    明文。而該條所謂「法律有規定者」，係指同法第159 條之
    1 至第159 條之5 及第206 條等規定。卷附高雄市立聯合醫
    院受理疑似性侵害案件驗傷診斷書雖係因特殊目的而製作，
    惟醫師於診療過程中，乃依醫師法之規定，詳予診斷而製作
    ，自屬醫師於醫療業務過程中所製作之紀錄文書，為醫療業
    務行為之一部分，與通常之醫療行為所製作之病歷無殊，自
    屬刑事訴訟法第159 條之4 第2 款所稱從事業務之人於業務
    上所須製作之紀錄文書，原審復查無顯無不可信之情況，被
    告及辯護人亦未否認該等證據之證據能力，自應認上開診斷
    書具有證據能力（最高法院99年度台上字第4987號判決意旨
    參照）。
  (四)又按被告以外之人於審判外之陳述，雖不符刑事訴訟法第15
    9 條之1 至第159 條之4 之規定，而經當事人於審判程序同
    意作為證據，法院審酌該言詞陳述或書面陳述作成時之情況
    ，認為適當者，亦得為證據；又當事人、代理人或辯護人於
    法院調查證據時，知有第159 條第1 項不得為證據之情形，
    而未於言詞辯論終結前聲明異議者，視為有前項之同意，刑
    事訴訟法第159 條第1 項、第159 條之5 分別定有明文。查
    本件證人Ａ女、Ｂ女於警詢時所為陳述，核屬被告以外之人
    於審判外之陳述，被告及辯護人既否認上開證人警詢陳述之
    證據能力，依上開說明，自不得作為證據。至本案判決就被
    告所引用其他各項證據（含傳聞證據、非傳聞證據及符合法
    定傳聞法則例外之證據）之證據能力，檢察官、被告及辯護
    人於原審審判程序時，均表示無意見，並同意引為證據，且
    於原審言詞辯論終結前，對於卷附具有傳聞證據性質之證據
    ，既均已知其情，卻未聲明異議，原審認該具有傳聞證據性
    質之證據，亦無任何違法取證之不適當情形，以之作為證據
    使用係屬適當，自均具有證據能力。
二、訊據被告鄭義忠固坦承與Ａ女認識，且於上開時地有進入Ａ
    女家中之事實，惟矢口否認有何妨害性自主之犯行，辯稱：
    我是徵得Ａ女同意才進入Ａ女家中拿信，我拿到信件之後就
    離開了，並沒有對A 女強制性交或猥褻，且我離開A 女家後
    ，還有與同事蔡進龍在檳榔攤喝飲料，我不知道A 女心智有
    缺陷云云。
三、經查：
  (一)被告擔任中華郵政股份有限公司郵務士，於97年5 月23日下
    午2 時30分至40餘分內某時，於送信途中經過上開檳榔攤，
    經Ｂ女請求代為寄送信件1 封，惟因該信件尚未黏貼郵票，
    Ｂ女即要求在檳榔攤內之Ａ女步行返回位於檳榔攤旁巷內約
    50公尺距離之住處拿取漿糊，鄭義忠隨後亦騎乘機車進入該
    條巷子送信，嗣後並確實有進入Ａ女住處客廳等情，業據被
    告供承不諱，核與證人Ａ女及Ｂ女於偵查中證述之情節相符
    ，此部分之事實，堪以認定。被告辯稱：我是經過Ａ女同意
    才進入其住處云云，然其於警詢時僅供稱：我有問Ａ女「妳
    好了嗎」等語（見警卷第3 頁），並未提及Ａ女是否同意其
    入內，且其於偵查中亦自承：我在Ａ女住處門口等，一直問
    她好了沒，她沒回應，我就停車進去他家拿等語明確（見偵
    卷第15頁）；參以證人Ｂ女於原審審理時證稱：被告說要去
    我家那條巷子送信，順便去我家拿信，但我沒有答應他進到
    家裡等語（見原審訴字卷第47頁），及證人Ａ女於偵查中證
    稱：我沒有請被告進來家裡，他是自己走進來的等語（見偵
    卷第7 頁）、於原審審理時證述：我在找漿糊時，被告有進
    來家裡，我是因為門打開，很大聲的，才知道被告進來的等
    語（見原審訴字卷第69頁）；益徵證人Ａ女及Ｂ女事前均不
    知悉被告會進入其等住處，亦無意使其進入，凡此均足認被
    告確實並未經Ａ女或Ｂ女同意，即擅自進入其等住處甚明。
  (二)告訴人Ａ女為69年7 月間出生，因中度智能障礙，領有中華
    民國身心障礙手冊等情，有代號與真實姓名對照表、身分證
    影本及中華民國身心障礙手冊影本各1 份在卷可稽（置於警
    卷證物袋內）。被告雖否認知悉Ａ女為具身心障礙之心智缺
    陷者，惟其於警詢時業已供陳：我買飲料有見過Ａ女幾次面
    等語（見警卷第4 頁）及於偵查中供稱：我在該處送信快1
    年了，很多同事到Ｂ女經營的檳榔攤都會稍作停留，買飲料
    聊天，之前我去送信時都有看過Ａ女，有向她買過飲料、香
    菸好幾次，我對Ａ女的家庭狀況沒有瞭解很深，但在檳榔攤
    會聊天會聊到等語在卷（見偵卷第15至16頁）。參以證人B
    女於偵查中證述：被告來這邊送信時會來我檳榔攤喝涼水，
    他知道A 女的情形，他常常來，知道A 女不大會反應，A 女
    會跟客人應對，客人來時她會拿東西給客人，但她不會找錢
    等語( 偵查卷第9 頁) ，及證人即被告郵局同事蔡進龍於原
    審審理時證稱：我知道小女孩（按：即Ａ女）有身心障礙問
    題，問答中就有感覺，她講話速度比較慢，口齒不是很清，
    本案案發前即有想過她是有身心障礙的等語（見原審訴字卷
    第32至33頁）。足見被告在該區域送信時間長達1 年，且經
    常至該檳榔攤消費休息，又與Ａ女有過數次接觸、對話，且
    同為郵務士之證人蔡進龍可輕易查知Ａ女身心狀況有異，被
    告與證人蔡進龍均係具備通常智識之人，被告對A 女有身心
    障礙乙情自難諉為不知。被告所辯：不知A 女心智有缺陷云
    云，顯係事後卸責之詞，不足採信。故被告知悉告訴人Ａ女
    係智能障礙之心智缺陷者，亦堪認定。
  (三)被告於上揭時間，擅自進入Ａ女上開住處客廳後，即出手抓
    住Ａ女右手，並故意睜眼瞪視Ａ女，而以此強暴及違反Ａ女
    意願之方式，致Ａ女心生畏懼，不敢反抗，被告乃逕以右手
    拉開Ａ女所穿著牛仔褲之拉鏈後，以右手伸入Ａ女內褲內撫
    摸其陰部，並拉下自己褲子拉鏈裸露性器，對Ａ女為猥褻行
    為等情，業據證人Ａ女於偵查中具結證稱：我要回家拿漿糊
    貼郵票，那個郵差就在我家裡沒出來，他在我正面，又把我
    的拉鏈拉下來，用手亂摸我下面尿尿的地方，因為他的手抓
    住我的左手，所以我沒有把他的手撥掉，而且他站在那邊，
    眼睛睜得很大，他有把他的小鳥用出來，也把他的拉鏈拉下
    來，但是沒有用他的小鳥對我怎麼樣，他摸我時是在家裡樓
    下客廳等語明確（見偵卷第5 至6 頁）。A 女於原審審理時
    復結證稱：當天我回家找漿糊，在客廳貼郵票，郵差有進去
    我家裡，他站在我前面，拉我褲子的拉鏈，從開口把右手伸
    進去，用手指頭摸我下面、尿尿的地方，我說尿尿的地方，
    是在內褲裡面，當時我不敢用手推開他或擋他，因為他眼睛
    張大大的，我會怕等語在卷（見原審訴字卷第59至73頁）。
    本院勾稽Ａ女於偵、審中所為證詞，就被告張大眼睛瞪視使
    其心生畏懼、且拉下其褲子拉鏈，自開口將手伸入內褲，撫
    摸其陰部等情節，始終證述一致，復以Ａ女於警詢時所為陳
    述加以彈劾，其警詢時之陳述與偵、審中相同，亦不足以動
    搖上開證言之憑信性，足見A 女於偵、審中所為證言，可信
    度甚高。參以Ａ女與被告素無仇恨怨隙，業據被告陳明在卷
    （見偵卷第16頁），衡情Ａ女應無設詞構陷被告之動機，是
    Ａ女證稱被告曾以上開方式施以強制力違反其意願，而為前
    開猥褻行為之情節，應非虛妄之詞，堪可採信。再證人B 女
    於偵查中具結證述：因為我二女兒叫我把保單寄給她讓她報
    稅，我叫A 女去買郵票，買回來沒有漿糊，被告說妳沒有貼
    郵票叫我如何寄，我就叫A 女回家拿漿糊，A 女走了之後，
    被告說要先去別的地方送信再過來拿，約10分鐘左右我覺得
    很奇怪怎麼還沒回來，就打電話回去問A 女怎麼還沒出來，
    她回應說好好，因為被告送信的地方也是同一個巷內，我們
    那邊是死巷，我因為看到郵差還沒回來我緊張，他是騎機車
    進去的，我沒有聽到機車出來的聲音，第一次打電話回去時
    剛好有客人來，被告過一下子就騎車出來，有拿信出來，他
    說A 女郵票貼得亂七八糟，他就自己拿檳榔攤的膠帶貼，我
    看他貼的時候很緊張，也貼不好，他講說沒關係不會掉下來
    就好，我問他A 女怎麼還沒出來，他說不知道她在裡面做什
    麼，說要回去叫我女兒出來，我說不用，我打電話就好，被
    告堅持騎機車進去叫A 女等情( 偵查卷第8 頁) 。證人即被
    告同事蔡進龍於原審審理時亦證稱：當天我到檳榔攤叫了一
    杯飲料，只看到Ｂ女在那裡，Ｂ女拿飲料給我，我喝到一半
    看到被告從巷口出來，我就喊他叫他過來一起喝飲料，被告
    猶豫了一下才過來，他喝完就走，當時覺得被告比較慌張、
    緊張，因為他一口氣喝完就趕著要走等語（見原審訴字卷第
    35至39頁）。可見被告於事發後神色緊張、慌張，且有以膠
    帶將郵票貼在信封上之異常舉止，益證A 女前開指訴，應可
    信為真正。
  (四)辯護人雖以：Ａ女於警詢及偵查中陳稱被告在她正面將其拉
    鏈拉下來，用手伸入性侵，交互詰問時就褲子鈕釦到底有無
    打開、內褲有無脫下來，前後陳述不一，無可採信云云。惟
    按告訴人、證人之陳述有部分前後不符，或相互間有所歧異
    時，究竟何者為可採，法院仍得本其自由心證予以斟酌，非
    謂一有不符或矛盾，即應認其全部均為不可採信，如其基本
    事實之陳述，若果與真實性無礙時，則仍非不得予以採信（
    最高法院74年台上字第1599號判例意旨可供參照）。證人Ａ
    女於原審審理時固曾證稱：被告有將我牛仔褲之扣子解開，
    也有脫我的內褲，有將我的牛仔褲往下拉等語（見原審訴字
    卷第62至63頁），然而Ａ女為心智障礙者，業如前述，渠在
    認知上本較常人受有限制，在口語理解上亦較難接受抽象複
    雜之訊息，也容易接受暗示，此觀諸辯護人於交互詰問時詢
    問：「他（即被告）是把妳的褲子跟內褲拉下來，還是整個
    脫掉？」，Ａ女答稱：「拉鏈吧，拉下來」之內容自明，足
    徵證人Ａ女對於拉下、脫掉不甚理解，惟其所為證述仍在指
    稱被告拉下其褲子拉鏈一事，辯護人又問：「她是只拉了拉
    鏈，從開口伸進去？」，Ａ女答：「只拉了拉鏈，從開口伸
    進去」（見本院訴字卷第72頁），嗣辯護人又詢問「所以那
    時沒有整個褲子脫下來」，Ａ女答：「對。」（見原審訴字
    卷第73頁），亦證稱並無脫褲子一事。本院審酌Ａ女於審理
    時就被告拉下其褲子拉鏈、手指自拉鏈縫隙伸入撫摸其陰部
    、二人面對面站著等基本事項，核與其於偵查中之情節完全
    相同，復以其於警詢時之證言彈劾，Ａ女於警詢時從未提及
    脫褲子、內褲之情節，與偵查中所述相符，是其於審理時固
    就有無脫褲子、脫內褲部分陳述略有歧異，惟尚難認Ａ女有
    何刻意捏造、誣指之瑕疵可言，是依前揭判例說明，其此部
    分之證述雖有些許不一致，仍不得以此推認其全部證述均無
    可採，不足以影響本院對於被告確有如事實欄所載猥褻行為
    之認定。辯護意旨此部分辯解，尚難酌採。
  (五)按刑法強制性交罪所指之「強暴」，係以不法暴力或腕力壓
    制被害人或排除其抵抗之謂；又刑法第224 條之罪，係以對
    於男女以強暴、脅迫、恐嚇、催眠術或其他違反其意願之方
    法，而為猥褻之行為者，為構成要件（同法第224 條之1 之
    加重規定，亦同）。所謂「其他違反其意願之方法」，係指
    該條所列舉之強暴、脅迫、恐嚇、催眠術以外，其他一切違
    反被害人意願之方法而言。其違反意願之程度，並不以類似
    於所列舉之強暴、脅迫、恐嚇、催眠術等相當之其他強制方
    法，足以壓抑被害人之性自主決定權為必要，祇要達於妨害
    被害人之意思自由者，即合於「違反其意願」之要件（最高
    法院99年度台上字第1594號、97年度台上字第4831號判決意
    旨可資參照）。查本件證人Ａ女於偵查中證稱：被告在我正
    面，把我的拉鏈拉下來，他的手抓住我的左手，所以我沒有
    把他的手撥掉，那個男生還站在那邊眼睛睜得很大，瞪著我
    ，所以我沒在電話中跟媽媽說等語（見偵卷第6 頁），及於
    原審審理時證稱：案發時我不敢用手推開被告或擋他，因為
    被告眼睛張大大的，我會怕等語明確（見原審訴字卷第63至
    64頁），足見被告出手抓住Ａ女右手，施以不法腕力，且故
    意張大眼睛瞪視Ａ女，其所使用之方法已致Ａ女心生畏懼，
    使其不敢反抗，被告所為顯然已達於妨害被害人意思自由之
    程度，依前揭最高法院判決意旨，被告所為自係以強暴及違
    反Ａ女意願之方法，而為猥褻之行為至明。
  (六)又起訴書雖記載被告於Ａ女面前裸露自己性器後，拉Ａ女的
    手撫摸自己的性器等語，惟證人Ａ女於97年7 月3 日偵查中
    僅證稱：被告有把他的小鳥用出來，他把拉鏈拉下來，沒有
    脫褲子，他沒有用小鳥對我怎樣，他有摸自己的小鳥等語（
    見偵卷第5 頁至第6 頁），未曾提及被告有拉A 女之手撫摸
    其性器之行為，核與告訴人Ａ女警詢之陳述一致，嗣於97年
    12 月18 日，Ａ女之母Ｂ女始陳稱：因為上次檢察官有問到
    撫摸被告小鳥部分，我有再次向女兒確認，她說被告有拉她
    的手去摸被告小鳥等語（見偵卷第31頁），檢察官詢問Ａ女
    「是這樣嗎」，Ａ女則僅以「點頭」表示，與其前次偵查中
    所為證言相佐，且渠等於97年12月18日所為陳述內容未經具
    結並無證據能力，不得作為本案證據，業經本院認定如前，
    自不得以此部分之陳述推認被告有拉Ａ女之手撫摸其性器之
    行為，此部分應從有利於被告之認定，亦即僅能認定被告有
    拉下自己褲子拉鏈裸露性器，但無拉Ａ女之手撫摸其性器之
    行為，但仍無礙於本件被告有強制猥褻Ａ女之認定。起訴意
    旨於犯罪事實記載被告有此部分行為，容有未合，併此敘明
    。
  (七)辯護人雖以：Ａ女並非主動說出本件事實，是在Ｂ女與另一
    位客人以軟硬兼施的方式，並指稱各該部位誘導後始陳述之
    ，此為Ｂ女到庭證述在卷，故合理來說，所謂性侵的情節是
    虛捏出來的云云，認Ａ女之指訴係遭人誘導身體部位後所為
    虛偽陳述，並以業經Ｂ女證述在卷為據。惟證人Ｂ女於原審
    審理時僅證稱：Ａ女回檳榔攤的時候，我看她很緊張，情形
    不大一樣，就跟她說，有事要跟媽媽說，不要不敢講，到時
    吃虧的是妳自己，媽媽會保護妳，她才開始講。當時旁邊有
    另一個人在場，那個人已經搬走了，她有跟我女兒說，有事
    要跟媽媽說，要不然以後會害到自己等語（見原審訴字卷第
    48、55頁）。依此證述內容，僅可認定Ｂ女或另名在場鄰居
    ，見Ａ女神色與平常迥異，推論事情有異，乃進而勸說Ａ女
    敘述發生何事，渠等事實上並不知悉被告所為何事，據此尚
    難認定有何軟硬兼施迫使Ａ女陳述之手段，辯護人所辯已屬
    猜測。復依卷附辯護人與Ｂ女之詰問過程觀之：
    「辯護人問：摸下體尿尿的地方，這個詞是你先說出來的，
                還是妳女兒先說出來的？
      Ｂ女答  ：是我先問他是如何將妳那個，她就說被告摸他
                ....。
      辯護人問：所以妳的意思是，妳是比了那個地方問被告有
                無摸哪裡，妳女兒才說有，是否如此？
      Ｂ女答  ：我也忘記了。                          」
    依上開問答內容觀之，Ａ女遭被告撫摸猥褻一事，乃Ａ女自
    行陳述，且Ｂ女對於是否有比哪個部位詢問Ａ女已不復記憶
    ，辯護人猶指Ｂ女指稱各部位誘導Ａ女陳述，顯已曲解證人
    B 女所為證言。辯護人所為此部分之辯解，洵屬無據，不足
    採信。
  (八)原審辯護人另以：被告向A 女拿信後，還有在Ａ女住處巷子
    內送達一封掛號信，也有到檳榔攤喝飲料，且案發時間為五
    月下旬下午2 、3 點，天氣炎熱，當時被告趕著送信，在心
    跳加速、運動加速流汗，交感神經受到壓抑，在性慾及臟器
    受到壓抑呈現反應遲緩的狀況，又從未表現過覬覦Ａ女美色
    或想與之親近之舉動，怎麼可能突然看到Ａ女就想做出這種
    非法侵犯的動作云云辯護，並請求傳訊證人蔡進龍到庭證稱
    ：當天我到檳榔攤叫了一杯飲料，只看到Ｂ女在那裡，Ｂ女
    拿飲料給我，我喝到一半看到鄭義忠從巷口出來，想說自己
    喝不好意思，就喊他叫他過來一起喝飲料，被告猶豫了一下
    才過來，他的飲料也是我買的，當天喝飲料的時間只有短短
    幾分鐘而已，喝完就走，當時只是覺得被告比較慌張、緊張
    ，因為他一口氣喝完就趕著要走，我以為被告急著去送信，
    我想說他只是信沒送完比較緊張而已等語（見原審訴字卷第
    35至39頁），惟被告當時神色慌張，已有異常，業如前述。
    且犯罪行為人於犯罪後所表現之態度不一而足，於犯罪後假
    裝鎮定避免他人起疑，甚或留在犯罪現場打探情形亦時有所
    聞，況被告身為郵務士，手邊仍有投遞郵件之重要工作，且
    其若對蔡進龍置之不理，反而容易啟人疑竇，是其與證人蔡
    進龍喝飲料一事，實難據為被告有利之認定。又被告雖提出
    97年5 月23日掛號郵件簽收清單，辯稱：當日我尚且在Ａ女
    住處巷子內送達一封掛號信，由被害人鄰居周許○○（真實
    姓名、住址詳卷）收受云云，然經原審函詢中華郵政股份有
    限公司之結果，該簽收清單上左下角所示「97/05/ 23 11：
    48：3 7 」為郵件刷讀時間，「97/05/23 11 ：55：02」為
    郵件清單製表時間，此有中華郵政股份有限公司高雄郵局99
    年6 月28日高營字第0991803139號函附卷可稽（見原審訴字
    卷第9 頁），尚不足以認定被告送達該掛號信之確切時間，
    況且，被告於案發前後是否照常送信，均與判斷被告於案發
    時有無對A 女性侵害乙事無直接關係，不足以為被告有利之
    認定。再者，辯護人並非專業醫學人士，於案發時不在場，
    被告當時身心狀況如何，非其所能知悉，且被告本即擔任郵
    務士在外投遞郵件，應較一般人更習此氣候，況且性慾之產
    生與何時間、地點並無必然之關係，且因人而異，被告明知
    Ａ女僅是返家拿取漿糊貼郵票，即利用短暫時間，臨時起意
    欺侮Ａ女，對其為前揭猥褻行為，非無可能，辯護人執此辯
    解，顯係出於個人臆測，無可採信。
  (九)起訴意旨雖認為被告有以手指插入A 女之性器內性交得逞，
    惟查：
  1.證人Ａ女於原審審理時雖指證：被告用右手手指摸我尿尿的
    地方，手指頭有插進我尿尿的地方云云；然A 女於同日審理
    期間，另於檢察官詢問「他有無將手指伸進去妳尿尿的地方
    」時，Ａ女回答「用摸的」；檢察官又詢問「他手指伸進去
    多久」，Ａ女亦回答「沒有」。可見A 女於原審審理時就被
    告有無以手指侵入其陰部乙情，指訴不一；A 女僅於其中一
    次檢察官詢問「他的手指頭有無插進去妳尿尿的地方」時，
    回答「有」（見原審訴字卷第61至65頁）。故A 女前開於原
    審所述被告有以手指插進其陰部云云，是否真實，尚非無疑
    。另證人A 女於檢察官偵查中具結證述：「那天我是穿褲子
    ，被告摸我下面尿尿的地方，是用手摸，有放進去一下子」
    等語（見偵查卷第5 頁）；但A 女所述「有放進去一下子」
    云云，究竟係指被告之手指放進去A 女之褲子內一下子或係
    放進去A 女之陰部內一下子，並不明確，A 女此部分指訴尚
    難作為認定被告之手指有侵入A 女陰部之確切證據。又Ａ女
    於警詢時已陳稱：「被告用右手手指頭摸我尿尿的地方，當
    時我覺得尿尿的地方有點痛。但我不清楚被告的手有沒有插
    入我的下體。」等語明確（見警卷第7 、9 頁）。可見A 女
    前開於原審法院及檢察官偵查中所為陳述，就此部分非無瑕
    疵可指，自需其他證據以資佐證。
  2.告訴人B 女於警詢中陳稱：「我是一再逼問Ａ女下，才知被
    告跑到我家裡以手指伸進內褲內摸Ａ女之下體」等語（見警
    卷第13頁) ，惟B 女於警詢、偵查及原審均未指訴被告有以
    其手指侵入A 女陰部之行為。況且，告訴人B 女於歷次陳述
    中均證稱其於Ａ女遭受被告不法侵害時並未在場，是事後聽
    聞Ａ女之轉述始得知上情，因此告訴人B 女之證詞，即屬非
    親自見聞之傳聞證據，自不能以此傳聞作為被告不利之認定
    。
  3.又告訴人Ａ女固指稱：我尿尿地方有點痛等語。然而，被告
    以手指觸摸A 女陰部時，因用力過猛導致Ａ女外陰部有疼痛
    感，並無悖於常情，殊難因A 女之陰部有疼痛感即率爾認定
    被告有以其手指侵入A 女之陰部內。再者，Ａ女於案發當日
    下午經醫師檢驗結果：陰部「無新傷」，其外陰、陰部及肛
    門部位均未有何紅腫及傷痕等情，有高雄市立聯合醫院美術
    館院區受理疑似性侵害事件驗傷診斷書在卷足參（置於警卷
    證物保存袋內）。是以，除Ａ女之上開指訴外，並無其他證
    據足以補強被告有將手指伸入Ａ女陰道內之犯行。上開診斷
    證明書以及告訴人Ａ女之證詞，認為僅能證明被告有將其手
    指伸入Ａ女褲內之陰部部位予以觸摸猥褻，但並無積極證據
    可以證明被告有以手指插入Ａ女性器內而性交得逞。
  4.又證人Ａ女雖曾於偵查中證稱：被告有摸自己的口袋說要拿
    保險套等語（見偵卷第5 頁），然此為被告所否認。衡諸常
    情，黏貼郵票時間甚短，經原審勘驗Ｂ女經營之檳榔攤外之
    監視錄影內容顯示：「14時46分45秒：被告自檳榔攤出發。
    14時46分50秒：被告騎乘郵務機車轉入向內，從畫面之左下
    方離開。14時51分53秒：被告騎乘郵務機車從畫面左下方出
    現。」，足見被告進入巷子內之時間僅約5 分鐘，此有原審
    98年6 月19日勘驗筆錄1 份附卷可憑（見原審審訴卷第25頁
    ）。而證人Ａ女於偵查中亦證稱：被告用手摸我，他的手有
    放進去一下子等語（見偵卷第5 頁），益徵當日被告進入Ａ
    女住處之時間甚短。而該處所距離Ｂ女所在之檳榔攤僅約50
    公尺距離，步行時間約1 分鐘，此有臺灣高雄地方法院檢察
    署檢察事務官履勘筆錄1 份可參（見偵卷第36頁），且為被
    告所不爭執。是被告於如此短暫倉促之時間內，主觀上是否
    具有對於Ａ女強制性交之犯意，已非無疑。又被告僅以拉下
    Ａ女牛仔褲拉鏈之方式遂行本件猥褻行為，且其亦僅拉下自
    己拉鏈，如前所述，並非直接脫下Ａ女及己身褲子，核與一
    般性交模式不同，實難認其有意與被害人為性交行為；佐以
    案發當日係因Ｂ女臨時起意囑託被告為其寄送郵件，又碰巧
    無漿糊可供黏貼郵票，Ｂ女始交代Ａ女返回住處尋找漿糊黏
    貼郵票，此並非被告所能掌控，被告應非預謀犯案，況且證
    人Ａ女亦另證稱：但是沒有拿到保險套等語（見偵卷第5 頁
    ），依Ａ女證言，自始至終均未曾有保險套出現，被告既非
    事先預謀犯案，其身上是否有真攜帶有保險套亦非無疑，尚
    難排除被告因見Ａ女單純可欺，故意佯稱有保險套一事。綜
    合上開說明，依罪疑唯輕原則，應認被告並無準備保險套，
    主觀上並無性交之故意。
  5.本件並無積極證據足資證明被告有如起訴書所載以手指插入
    Ａ女性器內而性交得逞之事實，亦無從認定被告主觀上有對
    被害人為性交之故意，自應為被告有利之認定，而認其應係
    基於猥褻之犯意，將手指伸入Ａ女褲內之陰部部位予以觸摸
    猥褻。檢察官認被告已達加重強制性交既遂之犯行，容有未
    合，併此敘明。
  (十)綜上所述，被告確有侵入Ａ女住處並以出手拉住Ａ女左手及
    睜眼瞪視Ａ女之方式，致Ａ女心生畏懼，不敢抗拒，而對其
    遂行上開猥褻行為之犯行，應屬真實。被告與辯護人上開辯
    ，均無可採。本件事證明確，被告前述加重強制猥褻之犯行
    ，堪以認定，應依法論科。
四、按刑法上之猥褻罪，係指性交以外，足以興奮或滿足性慾之
    一切色情行為而言，最高法院63年台上字第2235號判例意旨
    可資參照。查被告撫摸告訴人陰部之行為，足認係在客觀上
    足以激起他人性慾，在主觀上足以滿足自己性慾之猥褻行為
    至明。次按身心障礙者，係指個人因生理或心理因素致其參
    與社會及從事生產活動功能受到限制或無法發揮，經鑑定符
    合中央衛生主管機關所定等級之智能障礙並領有身心障礙手
    冊者為範圍，身心障礙者保護法第3 條第1 項第6 款定有明
    文。本件告訴人Ａ女經鑑定為中度智能障礙之人，並領有中
    華民國身心障礙手冊，有上開身心障礙手冊影本1 紙在卷可
    稽（見警卷證物袋內），堪認其為心智缺陷之人無訛。是核
    被告所為，係犯刑法第224 條之1 、第222 條第1 項第3 款
    、第7 款之侵入住宅對心智缺陷人強制猥褻罪。被告侵入被
    害人Ａ女住宅之行為既已與其強制猥褻行為結合而成立前揭
    加重強制猥褻罪，自不得復論其侵入住宅罪，最高法院25年
    度上字第492 號判例、91年度台上字第6073號判決意旨參照
    。公訴意旨認被告所犯係加重強制性交罪嫌云云，尚有未洽
    ，惟其社會基本事實同一，原審自得加以審判，並依法變更
    起訴法條。又按強制猥褻罪與乘機猥褻罪，其主要區別在於
    被告是否施用強制力及被害人不能抗拒之原因如何造成為其
    判別之標準，如被害人不能抗拒之原因，為被告所故意造成
    者，應成立強制猥褻罪；如被害人不能抗拒之原因，非出於
    被告所為，且無共犯關係之情形，僅於被害人心神喪失或其
    他相類之情形不能抗拒時，犯人乘此時機以行猥褻行為者，
    則應依乘機猥褻罪論處，最高法院71年台上字第1562號判例
    足參。查本件被告係出手抓住被害人Ａ女右手而施以不法腕
    力，又睜眼瞪視Ａ女，使其感到畏懼不敢反抗，均為被告所
    故意造成，並非乘被害人己身不能抗拒之原因施以上開猥褻
    行為，又公訴意旨認被告所為同時觸犯乘機性交罪嫌，而屬
    一行為觸犯二罪名云云，惟本件既已經本院變更起訴法條為
    加重強制猥褻罪名，復依前開判例意旨，其所為已不合於刑
    法第225 條所定「乘機」之要件，檢察官此部分起訴法條，
    亦有未合，惟檢察官係以想像競合犯關係起訴，爰不另為無
    罪之諭知，附此敘明。
五、原審認被告罪證明確，因而適用刑法第224 條之1 、第222
    條第1 項第3 款、第7 款規定，並審酌被告擔任中華郵政股
    份有限公司郵務士，明知Ａ女為心智缺陷之人，竟為圖一己
    私慾，利用投遞郵件收取信件之機會，擅自侵入Ａ女住處，
    以上開強暴及違反其意願之手段，對Ａ女實施強制猥褻行為
    既遂，對於女性身體自主權毫不尊重，使Ａ女身心蒙受陰影
    ，受有精神上之痛苦，妨害他人居住安全，破壞人民對郵務
    士之信任，行為實屬不該，且犯罪後猶飾詞狡辯，否認犯行
    ，態度非佳，難認已有悔意，又未取得被害人原諒或與之達
    成和解，本應嚴懲，惟念及被告並無前科，有臺灣高等法院
    被告前案紀錄表可參，素行尚可，並考量被告犯罪之目的、
    手段及智識程度等一切情狀，量處有期徒刑4 年6 月。經核
    原判決認事用法，並無不合，量刑亦屬允當。被告上訴意旨
    否認犯罪並指摘原判決不當；公訴人上訴意旨指摘原判決未
    依加重強制性交論罪科刑，適用法則不當云云；均無理由，
    應予駁回。
據上論斷，應依刑事訴訟法第368條，判決如主文。
本案經檢察官高碧霞到庭執行職務。
中    華    民    國  100     年    3     月    31    日
                  刑事第九庭    審判長法  官   莊秋桃
                                      法  官   田平安
                                      法  官   范惠瑩
以上正本證明與原本無異。
如不服本判決應於收受本判決後10日內向本院提出上訴書狀，其
未敘述上訴理由者，並得於提起上訴後10日內向本院補提理由書
狀（均須按他造當事人之人數附繕本）「切勿逕送上級法院」。
中    華    民    國  100     年    3     月    31    日
                                      書記官   戴育婷
附錄本案論罪科刑法條：
刑法第224 條之1
犯前條之罪而有第222 條第1 項各款情形之一者，處3 年以上10
年以下有期徒刑。
刑法第222 條第1 項第3 款、第7 款
犯前條之罪而有下列情形之一者，處7 年以上有期徒刑：
三、對精神、身體障礙或其他心智缺陷之人犯之者。
七、侵入住宅或有人居住之建築物、船艦或隱匿其內犯之者。